臺灣臺北地方法院民事判決　　　　　　　95年度訴字第6309號
　　原　　　告　丙○○
　　訴訟代理人　吳宏山律師
　　複　代理人　蔡坤鐘律師
　　被　　　告　乙○○
　　訴訟代理人　楊俊元律師
上列當事人間所有權移轉登記事件，本院於民國九十五年十二月
二十二日言詞辯論終結，判決如下：
    主  文
被告應將坐落台北縣新店市○○段直潭小段三九八之十八地號土
地（面積：一六七平方公尺），及其上建物，即門牌號碼台北縣
新店市○○○街三十二號之房屋（面積：二五九點二一平方公尺
）所有權移轉登記與原告。
訴訟費用由被告負擔。
原告假執行之聲請駁回。
    事實及理由
壹、程序方面：按不變更訴訟標的，而補充或更正事實上或法律
    上之陳述者，非為訴之變更或追加。民事訴訟法第二百五十
    六條定有明文。本件原告本於終止借名契約法律關係起訴請
    求被告返還房地，嗣於九十五年十二月二十六日具狀補充不
    當得利返還請求權及所有物返還請求權為請求權基礎。核原
    告所為，僅補充法律上之陳述，本件訴訟之訴訟標的、訴之
    聲明及當事人均未變更，非屬訴之變更追加，應無民事訴訟
    法第二百五十五條規定之適用餘地，毋庸經被告同意，合先
    敘明。
貳、原告起訴主張：緣座落台北縣新店市○○段直潭小段三九八
    之一八地號土地及其上建物即同縣市○○○街三十二號一至
    三樓（下稱系爭房地），係由原告投資訴外人萬里建設股份
    有限公司（下稱萬里公司）所興建「水岸別墅」中之一幢。
    該建案結束後，由原告與訴外人萬里公司結算，扣除投資款
    後，再給付價款予萬里公司取得系爭房地所有權。原告為節
    稅故，遂與前妻雷淑麗之妹即被告商量，借用其名義為承購
    人，與萬里公司簽訂系爭房地之買賣契約書，並逕登記在被
    告名下迄今。惟本件系爭房地確由原告投資購買，為真正之
    所有權人，僅借用被告名義登記而已，是以依訂約當時具體
    之情形觀察，縱非信託契約，依當事人之真意，係原告將其
    出資購買之系爭房地，借用被告名義，移轉登記於被告名下
    ，而管理、使用、處分權仍屬於原告，被告只是借名而已，
    兩造間之契約應屬合法有效之契約，性質與委任契約類同，
    應類推適用委任關係終止、消滅之規定，不因當事人將契約
    名之為何種契約，而影響該借名登記契約終止或消滅與否之
    判斷。又兩造間雖成立借名契約關係，惟原告業已於九十四
    年十二月十六日以台北東門郵局（一支）郵局第九三０號存
    證信函終止兩造間之借名登記關係，而被告即受有所有權登
    記之不當利益，且其法律上之原因已不存在，自應依民法第
    一百七十九條返還其利益，故應將系爭所有權移轉登記予原
    告以返還之。再者，兩造間借名登記關係業已終止，則被告
    拒將系爭房地所有權返還原告，自有妨害原告之所有權，原
    告自有權請求被告將系爭房地所有權移轉登記原告等語。並
    聲明：「一、被告應將座落台北縣新店市○○段直潭小段三
    九八之一八地號土地，面積：一百六十七平方公尺，及其上
    建物建號：二七七六，即同縣市○○○街三十二號，面積：
    二百五十九點二一平方公尺之所有權，移轉登記予原告。二
    、原告願供擔保，請准宣告假執行。」。
參、被告則以：
一、系爭房地之出賣人為訴外人萬里公司，而買受人為被告，此
    有系爭房地之台北縣新店地政事務所土地登記申請書、土地
    建築改良物買賣所有權移轉契約書及台灣台北地方法院公證
    處公證書等足證，實不容置疑，原告竟稱系爭房地確係由原
    告投資購買，為真正之所有權人云云，顯屬無稽。又不動產
    物權，依法律行為而取得設定、喪失、及變更者，非經登記
    ，不生效力；不動產物權之移轉或設定，應以書面為之。民
    法第七百五十八條及第七百六十條分別定有明文。而依系爭
    房地之土地登記申請書、土地建築改良物買賣所有權移轉契
    約書及公證書，足見被告取得系爭房地之所有權確屬合法有
    效，是被告確為系爭房地之所有權人。無論萬里公司與原告
    或其他人間有何約定，被告均不知情且信賴原有土地登記之
    公信力，而受土地法第四十三條之保護，從而原告起訴請求
    被告為所有權移轉登記自無理由，依法應予駁回。
二、原告主張兩造間有借名登記關係，原告依法自應負舉證責任
    ，然迄今原告無法提出任何兩造間有所謂借名登記之事證。
    況且原告稱系爭房地所以借名登記在被告名下係因當時被告
    為原告前妻之妹妹，而後因原告前妻於八十七年二月十六日
    華航大園空難罹難，因兩造關係逐漸疏遠，故原告即屢向被
    告索還系爭房地云云，惟系爭房屋係於八十七年十二月十四
    日辦理所有權移轉登記，而華航大園空難係發生於八十七年
    二月十六日，即系爭房屋所有權移轉登記之時間係在華航大
    園空難發生之後，且相距約十個月之久，顯然原告前開所詞
    全屬杜撰捏造。又原告於其前妻罹難後，對被告展開追求，
    期間贈與被告價值數十萬元以上之傢俱、電冰箱、金錢、汽
    車等，甚至兩造並論及婚嫁，顯然原告稱因其前妻罹難，故
    兩造關係逐漸疏遠云云，全非事實。再者，系爭房地之地價
    稅及房屋稅均被告所繳納，原告所謂均伊繳納云云，亦全屬
    不實。
三、另證人丁○○為原告之受僱人，其於另案作證時，非但證詞
    與其他證人相互矛盾，且有與原告勾串證詞之嫌，其證詞確
    不可信等語，資為抗辯，並請求駁回原告之訴及其假執行之
    請求；如受不利之判決，願供擔保免予假執行。
肆、得心證之理由：本件原告主張系爭房地為其借名登記於被告
    名下，且已終止該借名契約，依法被告應返還上開房地於原
    告；被告則以系爭房地為其所有等語，資為抗辯，是本件之
    爭點，厥為系爭房地所有權為兩造何人所有？經查，系爭房
    地所有權固登記為被告所有，此有房地產買賣契約書、統一
    發票、土地、建物登記謄本、所有權狀、房屋稅、地價稅繳
    款書各一份在卷可憑；惟查，本院經通知辦理系爭房地簽約
    過戶事宜之萬里公司會計甲○○到庭證稱：伊於八十七年間
    擔任萬里公司會計，當時萬里公司有一建案「水岸別墅」，
    因有一戶賣不掉，後來公司結束營業後，原告買了一戶，當
    時簽約時，原告的會計拿支票來付款，票是伊簽收的，買方
    名字「乙○○」（即被告）的名字是伊寫的，章是原告的會
    計拿來蓋的，當時伊沒有見過被告等語（見本院九十五年九
    月十三日言詞辯論筆錄第二頁至第三頁）；另詢之證人丁○
    ○亦到庭證述：伊以前在原告建築師事務所擔任電腦繪圖及
    建管單位跑照的工作，因原告投資萬里公司新店興建水岸別
    墅的變更設計圖是伊畫的，故伊對於水岸別墅的事情還記得
    ，當時原告投資該建案後，因房子沒賣出，故原告拿錢將房
    子買回，而伊在業務會議上有聽到原告借被告名字將房子買
    回，至於原告為何會借被告名字買回，因原告房子蠻多的，
    可能是為了節稅等語（見本院九十五年十二月二十二日言詞
    辯論筆錄第二頁至第三頁），而綜就上開證人之證詞觀之，
    系爭房地無論係購買該房地之價金抑或簽約事宜，均非被告
    所為，且證人丁○○亦確有親聞借名登記之情，又被告對於
    系爭房地為其購買或係原告所贈與，亦均未能舉證以實其說
    ，則原告主張系爭房地為其出資購買而借名登記於被告名下
    等情，自堪信實；又系爭借名登記契約，業經原告發函終止
    ，亦有原告提出之存證信函一紙可供為證，則原告依民法不
    當得利或所有物返還請求權之法律關係，請求被告返還系爭
    房地自屬有理由，應予以准許。
伍、又本件原告聲請對系爭房地之移轉登記為假執行之宣告云云
    ，惟按，移轉登記之判決，其內容係命債務人為一定之意思
    表示，依法自判決確定時即視為已為其意思表示，此際，地
    政機關即應本於判決為移轉登記，此項登記係國家機關本於
    判決為強制執行以外之行為，依其性質，須待判決確定後始
    能為之，判決確定前殊無強制執行之以外之執行可言，自無
    宣告假執行之餘地，從而，原告上開聲請，應駁回之。
陸、本件判決之基礎已臻明確，兩造其餘攻擊防禦方法及舉證，
    核與判決無影響，毋庸一一論列，併此敘明。
柒、訴訟費用負擔之依據：民事訴訟法第七十八條。
中　　華　　民　　國　九十六　年    一  　月   十七   日
                  民事第五庭    法　官　蔡世祺
以上正本係照原本作成。
如對本判決上訴，須於判決送達後二十日內向本院提出上訴狀。
中　　華　　民　　國　九十六　年    一  　月   十七   日
                                書記官  黃媚鵑
